【裁判字號】    91,訴,895
【裁判日期】    921002
【裁判案由】    綜合所得稅
【裁判全文】
臺中高等行政法院判決                              九十一年度訴字第八九五號
                              .
    原      告  甲○○
    訴訟代理人  楊大德律師
    被      告  財政部臺灣省中區國稅局
    代  表  人  乙○○
    訴訟代理人  丙○○
右當事人間因綜合所得稅事件，原告不服財政部中華民國九十一年十月三十日台財訴
字第○九一○○五二○二○號訴願決定（案號：00000000號），提起行政訴
訟。本院判決如左︰
    主  文
原告之訴駁回。
訴訟費用由原告負擔。
    事  實
壹、事實概要：
    緣被告以查得原告家族利用父子孫三代之親屬關係分散利息所得，其中原告與其
    配偶王林月香於民國（以下同）八十四至八十六年度先後利用家族子孫輩王朝生
    、王佳惠、王朝曦及王勝弘等人名義存款，分散利息所得分別為八十四年度新台
    幣（以下同）五八、○五二元；八十五年度二三八、八三五元及八一五、七七九
    元，八十六年度四二五、四八○元及七六九、九七一元，乃據以合併核定其各年
    度綜合所得額，核定綜合所得總額分別為八十四年度為八、四二七、六三二元，
    八十五年度為八、五一五、七二七元，八十六年度為八、○四二、八八四元，應
    補稅額分別為八十四年度為二八七、六一六元，八十五年度為三七八、九○七元
    ，八十六年度為四三六、九三八元，並分別裁處罰鍰八十四年度為一一、七○○
    元，八十五年度為二一○、九○○元，八十六年度為二三九、○○○元。原告不
    服，就各年度之分散利息所得、租賃所得及罰鍰等項目，申經復查結果，除罰鍰
    八十四年度追減四、三○○元，八十五年度追減一一八、一○○元及八十六年度
    追減一七一、一○○元，變更罰鍰為八十四年度七、四○○元，八十五年度九二
    、八○○元及八十六年度六七、九○○元外，其餘部分未獲變更，原告猶未甘服
    ，乃向財政部提起訴願，遞遭駁回，遂提起本件行政訴訟。
貳、兩造之陳述及爭點：
一、原告部分：
  (一)聲明：訴願決定及原處分、復查決定均撤銷。
  (二)陳述：
    1.被告係以原告及其配偶王林月香於八十四年度至八十六年度，利用家族孫輩成
      員王朝生、王佳惠、王朝曦及王勝弘等人之名義辦理定期存款，而於到期後回
      存其名義，以及於被告機關查獲原告及其配偶將資金贈與他人之前，先以該他
      人以外之家族孫輩名義辦理定期存款等情，據以認定原告及其配偶有分散利息
      所得之事實，原告則否認有分散利息所得之行為，被告所為補繳漏報利息所得
      稅及罰鍰處分為違法應與撤銷，經申請復查、訴願無結果後依法提起本件行政
      訴訟。
    2.按「凡有中華民國來源所得之個人，應就其中華民國來源之所得，依本法規定
      ，課徵綜合所得稅。」、「個人之綜合所得總額，以其全年左列各類所得合併
      計算之：第一類‧‧‧第四類：利息所得：凡公債、公司債、金融債券、各種
      短期票券、存款及其他貸出款項利息之所得」及「納稅義務人之配偶‧‧‧有
      前條各類所得者，應由納稅義務人合併報繳」分別為所得稅法第二條第一項、
      第十四條第一項第四款及第十五條第一項所明定。按當事人主張有利於己之事
      實，就其事實有舉證責任，民事訴訟法第二百七十七條前段定有明文，依行政
      訴訟法第一百三十六條之規定，於行政訴訟程序準用之。且當事人主張之事實
      ，須負舉證責任，倘其所提出之證據，不足為主張事實之證明，自不能認其主
      張之事實為真實，亦經行政法院（現為最高行政法院）著有三十六年判字第十
      六號判例可資參照。被告主張原告及其配偶王林月香於八十四年度、八十五年
      度、八十六年度陸續將其銀行存款轉至其子王朝生、王勝弘，姪子女王朝曦、
      王佳惠等四人之帳戶內辦理定期存款，認此係原告用以分散各該年度之利息所
      得，惟此為原告所否認，則被告依法自應就原告之配偶有分散利息所得之行為
      及其分散之數額等情，負舉證責任。
    3.查原告不但與其配偶王林月香及子女王朝生、王勝弘、王惠樺同居，亦與父母
      王石練、王林阿茹及王瑞源、王瑞潭，王巫玉蘭、王廖碧菊，王佳惠、王朝曦
      、王惠美、王莉菁、王莉雯等人同居，此有原告復查申請書所提之戶籍謄本可
      稽。且原告家族並未分產，財產為家族成員所共有，家中之財務由原告之配偶
      及王石練另二名媳婦，即王林月香、王巫玉蘭、王廖碧菊等三人輪流管理。而
      家族財產之現金部分係由管帳之媳婦自行決定以家族之成年成員的銀行帳戶，
      辦理銀行定期存款，並由管帳之媳婦，依銀行所發給之定存利息所得扣繳憑單
      ，申報各該定期存款名義人當年度之存款利息所得稅。既然原告係與其他家族
      成員同財共居，家族之定期存款利息並已申報存款名義人之利息所得稅並據以
      繳納完畢，則原告自無被告所指分散利息所得之行為可言。況所有權人將其所
      有物或權利移轉與他人，其原因甚多，買賣、贈與信託‧‧‧等等，贈與僅係
      可能原因之一，如屬信託，該契約若未指定受益人致受益人不特定或不存在者
      ，依所得稅法第三條之四第三項規定，應以受託人為納稅義務人，受託人再依
      信託法第三十九條第一項規定就其所支付之稅捐以信託財產充之。原告和配偶
      既以王朝生等子姪女名義存款，又未約定使王朝生等人取得該定期存款之最終
      所有權，原告之配偶保管名義人之印章，且更有權隨時提領各該款項，則原告
      及配偶與王朝生等人間之法律關係自具信託性質，且未有受益人之指定，該利
      息所得自應由王朝生等人申報，而非由原告為之，原告自無分散所得之問題。
    4.依被告卷第一五五至一六五頁，被告查核製作之原告家族全部一百零三筆資金
      流程及認定情形表所示，該一百零三筆資金大多數係集原告和家族第一、二代
      成員中之一人、甚至數人之款項同時存入第三代即孫輩成員之帳戶成一筆再辦
      理定期存款。由此資金流程可知，原告確與其配偶及其父母兄弟同財，並由原
      告之配偶及王石練之另二名媳婦，即由王林月香、王巫玉蘭、王廖碧菊等三人
      輪流管理家族資金，蓋非如是，原告個人豈能集數人之款項為一筆而匯入家族
      孫輩成員之帳戶內？又依上開資金流程及認定情形表所示，關於原告或其配偶
      之銀行存款匯至家族孫輩成員之帳戶辦理定期存款之部分，若該定存於查核前
      仍續存，被告則認定該筆資金係贈與，不認定原告或其配偶有分散利息所得之
      行為（如第十一筆、第十五筆等）；若該筆定存嗣後有轉另一孫輩之名義續存
      定存，被告則認定原告或其配偶係先分散利息所得再為贈與（即第四、三四、
      五九、六一、六二、八一、八三、八四、八六、八九等十筆）；若該定存到期
      後係轉作原告家族第一代或第二代（如原告）成員之名義續存定存，被告則認
      定原告或其配偶有分散利息所得行為而無贈與情事（即第九九筆、第一○二筆
      ）。惟上開資金既然都是原告或其配偶之銀行存款以家族孫輩成員之名義辦理
      定期存款，何以該定期存款未改以其他孫輩成員之名義續存定存即無分散所得
      而屬贈與，若有改以其他孫輩成員之名義續存定存即認原告有分散利息所得之
      行為？被告並未說明兩者在本質上有何差異，即恣意地認定後者之情形原告有
      分散利息所得逃漏所得稅之行為而為本件補稅及罰鍰處分，此處分顯屬不合理
      之差別待遇上違反行政法上之平等原則。且原告未收受扣繳憑單，無從申報所
      得稅，被告竟對原告處以○‧五倍罰鍰之處分，亦欠允當。
    5.此外，被告認原告於八十四年度分散利息所得額為五八、○五二元，縱依百分
      之四十之稅率，其漏稅額應為二三、二二○元，而非二五、三七九元，若扣除
      分散溢繳之九、二○四元，餘額為一四、○一六元，縱處以○‧五倍之罰鍰，
      其數額亦為七、○○○元，而非七、四○○元。八十五年度部分，縱依被告所
      認定分散所得一、○五四、六一四元，以百分之四十之稅率，則應納稅額應為
      四二一、八四五元，而非被告所認定之四二四、二五二元，若扣除分散所得溢
      繳之數額二三七、五四○元，餘額為一八四、三○五元，縱處以○‧五倍之罰
      鍰，亦為九二、一○○元，而非被告所指之九二、八○○元，被告所為罰鍰之
      處分及稅額之計算均有違誤。
    6.原告於復查、訴願時，雖僅主張利息贈與，並未主張有無信託，然依定期存款
      流程，原本即存在信託關係，惟於提起行政訴訟時始將信託關係指出並加以主
      張。本件確有信託關係存在，而信託乃是不要式行為，查台中高等行政法院九
      十一年度訴字第五六三、五六四、五七一、五七二、五七三、五七九、五八○
      號判決無視信託關係存在，而各該案之原告在行政訴訟之前主張贈與利息，竟
      以利息贈與及利息所得申報由王朝生等人為之，而得出本金贈與課徵贈與稅，
      並加以罰鍰之違法認定，其實主張利息贈與，依信託法規定，只是贈與利息金
      額之贈與稅而已，況且王朝生等人已到庭證稱本金利息分文未取，此乃確實之
      事實，而台中高等行政法院前開七件判決以主張利息贈與及利息所得申報由王
      朝生等人為之，即認定本金為贈與（該等案件均已提出上訴），實已違背信託
      法及其修正條文。
    7.按所謂消極信託係委託人未將信託財產之管理權授與受託人，或受託人對於信
      託財產不負管理或處分義務者，又稱被動信託。依我國信託法，受託人須依信
      託本旨，為受益人利益或特定目的，管理或處分信託財產（信託法第一條），
      並應以善良管理人之注意，處理信託事務（信託法第二十二條），故消極信託
      並非信託法上之信託，按受託人是否有處理信託事務的積極義務，信託可分為
      積極信託和消極信託，受託人若無積極義務，只是做為人頭，則是消極信託，
      消極信託依信託法為無效。查被告依同一定期存款流程做出贈與稅及罰鍰之原
      處分、復查決定，原告循序提出訴願亦遭駁回，經原告向台中高等行政法院提
      起行政訴訟，另台中高等行政法院九十二年六月二十六日九十一年度訴字第九
      二五、九二六號二件判決係被告依同一定期存款流程，矛盾地先做分散利息所
      得之原處分再做本金贈與之原處分，而認定該案原告王瑞源（原告之長子）八
      十五年度、八十四年度及八十六年度分別有分散利息所得稅，經提起行政訴訟
      所為之判決，其中九十一年度訴字第九二五號判決、九十一年度訴字第九二六
      號判決理由第四項中之（一）、（二）：‧‧‧王朝生等人對該等存款根本無
      管理或處分權，顯與信託法第一條「稱信託者，謂委託人將財產移轉或為其他
      處分，使受託人依信託本旨，為受益人或特定之目的，管理或處分信託財產之
      關係」之規定不符‧‧‧，而各該判決亦記載被告機關答辯之理由4.中有相同
      之主張可參，足見被告主張與該二原判決認定本件確屬消極信託，與原告向來
      之主張相同，而消極信託依信託法為不成立或無效，依九十年六月十三日公布
      信託相關稅法；遺產及贈與稅法部分修正條文第五條之二信託財產於左列各款
      信託關係人移轉或處分者，不課贈與稅：‧‧‧五、因信託行為不成立、無效
      、解除或撤銷，委託人與受託人間之規定，故本件委託人與原先受託人間，就
      信託財產即定期存款（按全部以受託人王朝生等人名義續存中）所為移轉，係
      屬回復原狀之行為，並非贈與。至所得稅部分，依九十年六月十三日公布之信
      託相關稅法：所得稅部分修正條文第三條之三信託財產於左列各款信託關係人
      間，基於信託關係移轉或為其他處分者，不課徵所得稅：‧‧‧五、因信託行
      為不成立、無效、解除或撤銷，委託人與受託人間，前項信託財產在移轉或處
      分前，因信託人管理或處分信託財產發生之所得，應依第三條之四規定課稅。
      第三條之四第三項受益人不特定或尚未存在者，其餘所得發生年度依第二項規
      定計算之所得，應以受託人為納稅義務人‧‧‧。受託人未依第一項至第三項
      規定辦理者，稽徵機關應按查得之資料核定受益人之所得額，依本法規定課稅
      。而原告以各原先受託人即王朝生等人依法申報繳納所得稅完畢，完全合法，
      亦無分散利息所得之情事。
    8.綜上所陳，被告認原告有分散利息漏報所得而為本件補稅處分，與事實不符，
      亦違反平等原則；其所為計算，更屬錯誤，且原告並未收受扣繳憑單，竟處以
      ○．五倍之罰鍰，亦屬權力之濫用，均有違法情事，訴願決定竟予以維持，同
      有違法事實，爰求為如訴之聲明判決。
二、被告部分：
  (一)聲明：原告之訴駁回。
  (二)陳述：
    1.分散利息所得：
      (1)按「凡有中華民國來源所得之個人，應就其中華民國來源之所得，依本法規
        定，課徵綜合所得稅。」、「個人之綜合所得總額，以其全年左列各類所得
        合併計算之：第一類‧‧‧第四類：利息所得：凡公債、公司債、金融債券
        、各種短期票券、存款及其他貸出款項利息之所得」分別為所得稅法第二條
        第一項及第十四條第一項第四款所明定。
      (2)本件係因案查得原告家族有利用父子孫三代之親屬關係分散利息所得之情事
        ，其中原告及其配偶王林月香利用家族子孫輩王朝曦、王佳惠、王朝生及王
        勝弘等人於亞太商業銀行豐原分行、安泰商業銀行豐原分行、豐原市信用合
        作社、台中商業銀行東豐原分行、萬泰商業銀行豐原分行、泛亞商業銀行豐
        原分行等多家金融機構之帳戶，以其所有資金辦理定期存款，於存款到期後
        ，部分資金回存原告及其配偶，部分存款資金於到期後又轉存定期存款續存
        。案經被告機關原查取具上開金融機構有關原告、其配偶及家族父子孫三代
        多人之存款帳戶之資金流向等銀行憑證資料（原卷第九○至二四四頁），將
        原告及其配偶以家族子孫輩等人名義辦理之定期存款，及到期後回存其本人
        名義之資金，以及於前此被告機關查獲原告及其配偶有將資金贈與他人之前
        ，核認原告及其配偶有利用子孫輩分散利息所得之事實，遂將原告及其配偶
        以家族子孫輩王朝曦等數人之名義辦理之上開定期存款所屬之利息所得，分
        別為八十四年度原告分散利息所得五八、○五二元；原告本人及其配偶八十
        五年度分散利息所得二三八、八三五元及八一五、七七九元以及八十六年度
        分散利息所得四二五、四八○元及七六九、九七一元，重行改課原告及其配
        偶各年度之利息所得，併課原告各年度綜合所得稅。原告不服，復查主張其
        家族為父子孫輩，三代同堂，父輩王石練，母王林阿茹，子輩為王瑞源、甲
        ○○、王瑞潭，子媳輩為王巫玉蘭、王林月香、王廖碧菊，而孫輩分別為王
        瑞源之子女王佳惠、王朝曦、王惠美，甲○○之子女王朝生、王勝弘、王惠
        樺，王瑞潭之女王莉菁、王莉雯等人，家族父、子、孫三代同堂，並未分產
        ，而財產分別屬王石練夫妻、原告夫妻、甲○○夫妻，以及王瑞潭夫妻等八
        人所有，每人應有部分為八分之一。為管理方便，且能獲取較高之定存利息
        ，乃以不特定之某子孫輩名義於某銀行辦理定存，屆期定存解約後，回存原
        銀行，本金仍屬八人共有。而原告等八人把定存之利息贈與孫輩，孫輩業已
        依規定將利息所得申報所得稅，不宜再重複課徵原告等之利息所得云云。經
        被告機關復查決定以，查原告家族三代利用家族子孫輩親屬名義辦理定期存
        款，有多家金融機構之資金存出入憑證資料可稽，且原告復查時亦自承家族
        為獲取較高利息所得，遂以不特定之某子孫輩名義於某銀行辦理定期存款，
        故原告家族及其配偶等人藉用家族子孫輩名義存款之事實明確。又我國社會
        係採私有權制度，依一般經驗法則，兄弟妯娌間之財產仍分屬個人所有，係
        屬常態，原告空言訴稱全家族之財產八人共有，各有應有部分八分之一等情
        ，並無相關證明文件可證，是其主張委無可採。是以，本件依被告機關原查
        查得之金融機構存取款明細資料憑證，原告之家族子孫輩王朝曦、王佳惠、
        王朝生及王勝弘等人之定期存款係由原告及其配偶將本金存入金融機構，而
        於到期後，除部分資金轉回原告及其配偶帳戶，而該部分轉回之資金確為渠
        等所有外，另部分資金於存款到期後，轉存贈與他人乙節，該贈與他人之資
        金，在贈與他人之前，仍應為渠等所有，故前述原告及配偶利用家族子孫輩
        帳戶辦理定期存款之本金孳生之利息應歸屬本金所有人，被告機關原查依查
        得資料認定前述之存款之實際利息所得人為原告及配偶，遂將系爭利息所得
        八十四年度原告分散利息所得五八、○五二元；八十五年度原告及配偶分散
        利息所得二三八、八三五元及八一五、七七九元；八十六年度渠等二人分散
        利息所得四二五、四八○元及七六九、九七一元，改課原告及配偶之利息所
        得，併課原告八十四至八十六年度綜合所得稅，揆諸首揭規定，並無不合。
        至原告主張系爭利息係贈與家族子孫輩，不應重複課稅等語，查民法第四百
        零六條明文規定，贈與者，謂當事人約定，一方以自己之財產無償給與他方
        ，他方允受之契約。故原告既已訴稱系爭利息係贈與家族子孫輩，顯已自承
        系爭利息所得原為其所有之財產，而其贈與利息所得予家族子孫輩為另一法
        律行為，與被告機關將系爭利息所得改課實際所得人，併課原告綜合所得稅
        ，係屬二事，且被告機關迄未就其所訴贈與利息所得予家族子孫輩之行為核
        課贈與稅，其主張顯有誤解等由，維持原核定。訴願決定亦持與被告機關相
        同論見予以駁回。
      (3)原告訴訟意旨略謂：原告主張其家族成員包括父執輩及子孫輩等人皆同居一
        家，並未分產，財產為家族成員所共有，而家族之現金部分係由管帳之媳婦
        自行決定以家族中已成年成員之銀行帳戶辦理定期存款，並依銀行利息所得
        之扣繳憑單所載之所得人為對象，申報該所得人當年度之利息所得，既然原
        告係與其家族成員同居共財，其家族之定期存款利息並已申報存款名義人之
        利息所得，並據以繳納稅捐，則原告自無被告所稱分散利息所得之行為。
      (4)查原告於初查及復查階段皆自承其家族成員（包括原告及其配偶、其父母及
        兄弟等八人）為獲取較高利息，故以孫輩等六人名義於銀行辦理定期存款，
        其並坦承該定期存款之本金仍為其父母及兄弟等八人所有，渠等八人僅將利
        息部分贈與孫輩（原卷第二四○、二四一頁及二五二至二五四頁），故原告
        家族父子輩成員利用已成年孫輩名義在不同金融機構辦理定期存款，藉以分
        散利息所得，而達到增加儲蓄投資特別扣除額及規避累進稅負之目的，其事
        實行為至臻明確。系爭分散利息所得之本金既經原告承認為其本人及配偶所
        有，則該等本金所產生之孳息自仍應屬於渠等二人所有，被告機關依查獲之
        金融機構資金流程資料，將受分散人王佳惠、王朝曦、王勝弘、王朝生等人
        於八十四至八十六年度之利息所得改歸課為原告及其配偶所有（原卷第一五
        五至一五八頁、一六○頁、一六三頁、一六五頁），並註銷受分散人之利息
        所得，尚無不合。另依一般經驗法則，兄弟妯娌間之財產仍分屬個人所有，
        係屬常態，原告雖訴稱全家族之財產為八人共有，惟系爭利息之本金分屬何
        人所有及個人所有之金額若干？又該等本金之孳息如何分配予個人？原告均
        未提示具體事證以實其說，僅空言主張，尚難採據。至原告主張系爭利息已
        贈與受分散人乙節，查該項贈與係屬另一法律行為，核與被告機關將系爭利
        息所得改歸課為實際所得人所有，係屬二事，併予陳明。
      (5)原告除執原起訴意旨外，另主張據被告機關所查之資金流程，既然都是原告
        之銀行存款以家族孫輩成員名義辦理定期存款，何以該定期存款未改以其他
        孫輩成員名義續存定期存款即無分散利息所得而屬贈與，若有改以其他孫輩
        名義續存定期存款即認原告有分散利息所得之行為，被告機關並未說明兩者
        在本質上有何差異，恣意認定原告有分散利息所得逃漏所得稅之行為顯屬不
        合理之差別待遇云云。惟查，本件被告機關於查核時，以原告利用其子孫輩
        名義存款至調查基準日（八十八年九月八日）止，尚未解約轉回者，始予課
        徵贈與稅；至到期解約轉出者，其該段期間所孳生之利息則歸課原告分散利
        息所得，是二稅之歸課係屬二事，並無衝突。
    2.罰鍰項目：
      (1)按「納稅義務人已依本法規定辦理結算申報，但對依本法規定應申報課稅之
        所得額有漏報或短報情事者，處以所漏稅額二倍以下之罰鍰。」為所得稅法
        第一百十條第一項所明定。次按「財政部依本法或稅法所發布之解釋函令，
        對於據以申請之案件發生效力。但有利於納稅義務人者，對於尚未核課確定
        之案件適用之。」及「納稅義務人利用他人名義分散所得之案件，其應補稅
        額之計算，依本部六十二年三月二十一日台財稅第三二一三一號函規定，係
        採實質課稅原則，應先扣除受利用分散人溢繳稅額後再行發單補徵。至有關
        漏稅額之計算，基於處理一致原則，亦應先行扣除受利用分散人溢繳之稅額
        後再據以裁處罰鍰。」為稅捐稽徵法第一條之一及財政部九十年十二月二十
        四日台財稅第0000000000號函所明釋。
      (2)原告八十四至八十六年度綜合所得稅結算申報案，其中八十四及八十五年度
        漏報營利及利息等所得額分別為六六、六八七元及一、○六四、二四二元，
        漏報所得稅額分別為二五、三七九元及四二四、二五二元；另八十六年度部
        分漏報利息所得計一、一九五、四五一元，短漏報所得稅額四七八、一八○
        元，案經查獲，分別取具違章事證附卷可稽，經被告機關分別按有無取具扣
        繳憑單裁處○‧二及○‧五倍，分別裁處罰鍰一一、七○○元，二一○、九
        ○○元及二三九、○○○元。查本稅部分既經復查決定核認系爭利息所得為
        原告與其配偶王林月香所有，取具多家金融機構之資金存出入憑證等資料可
        稽，違章事證明確。惟依前揭函釋明定，為求應補稅額之計算與漏稅額之計
        算處理原則一致，漏稅額之計算應先扣除受利用分散人溢繳之稅額後再據以
        裁處罰鍰。故本件原裁處罰鍰時所核算之各年度漏稅額為二五、三七九元，
        四二四、二五二元及四七八、一八○元，而各年度受利用分散人有溢繳稅款
        分別為九、二○四元，二三七、五四○元及三四二、二○二元，復查後重行
        核算各年度之漏稅額分別為一六、一七五元，一八六、七一二元及一三五、
        九七八元，罰鍰變更裁定分別為七、四○○元，九二、八○○元及六七、九
        ○○元。訴願決定亦持與被告機關相同論見予以駁回。
      (3)訴訟意旨略謂：原告主張八十四年度分散利息所得為五八、○五二元，縱依
        百分之四十之稅率計算，其漏稅額應為二三、二二○元，扣除溢繳稅款九、
        二○四元，餘額為一四、○一六元，處以○‧五倍罰鍰，其金額應為七、○
        ○○元，而非七、四○○元；而八十五年度分散利息所得為一、○五四、六
        一四元，縱依百分之四十之稅率計算，其漏稅額應為四二一、八四五元，扣
        除溢繳稅款二三七、五四○元，餘額為一八四、三○五元，處以○‧五倍罰
        鍰，其金額應為九二、一○○元，而非九二、八○○元，並稱原告未收受扣
        繳憑單，被告機關竟處以○‧五倍之罰鍰亦欠允當云云，
      (4)查本件漏稅額之計算方式係依據財政部七十三年九月三日台財稅第五九○五
        一號函及九十年十二月二十四日台財稅第0000000000函所為之釋
        示，對於已依法辦理結算申報案件，其計算方式為「全部應納稅額︱申報及
        核定應稅免罰部分應納稅︱短漏報所得額之扣繳稅額︱申報部分經核定之退
        稅款（不分已否退還）｜受利用分散人之溢繳稅額=漏稅額」，是有關原告
        八十四、八十五年度綜合所得稅之漏稅額經依據上揭方式計算後，其金額分
        別為一六、一七五元及一八六、七一二元（原卷第二七七、二八九、三○八
        頁），原告所稱被告機關核定其八十四、八十五年度之漏稅額分別為二五、
        三七九元及四二四、二五二元，查該金額係財政部九十年十二月二十四日台
        財稅第0000000000號函釋發布前所為之裁處，惟被告機關於復查
        階段業據前揭函釋重為裁處；又查原告八十四、八十五年度除漏報系爭利息
        所得外，該兩年度尚分別漏報營利所得八、六三五元及九、六二八元，惟原
        告計算漏稅額時未為考慮，併予陳明。
      (5)次按凡有中華民國來源所得之個人，應就其中華民國來源之所得課徵綜合所
        得稅，原告以其子孫輩名義存款之利息自屬原告之所得，而其短漏分散之所
        得，扣繳單位雖以各該受分散人填發扣免繳憑單，惟其填報之所得人非實際
        所得人，須經被告機關查獲後始轉正歸課，故原告所漏報之所得為非屬已填
        報扣免繳憑單之所得，被告機關按系爭年度之漏稅額處以○‧五倍之罰鍰，
        並無違誤。
    3.基上論結：原處分及所為復查、訴願決定並無違誤，請准如答辯聲明判決。
    理  由
一、本件訴訟繫屬中，被告代表人楊重華業於九十二年一月二十七日變更為乙○○，
    並依行政訴訟法第一百八十一條規定聲明承受訴訟在案，核無不合，應予准許。
二、按「凡有中華民國來源所得之個人，應就其中華民國來源之所得，依本法規定，
    課徵綜合所得稅。」、「個人之綜合所得總額，以其全年左列各類所得合併計算
    之：第一類‧‧‧第四類：利息所得：凡公債、公司債、金融債券、各種短期票
    券、存款及其他貸出款項利息之所得。」分別為所得稅法第二條第一項及第十四
    條第一項第四款所明定。又「納稅義務人已依本法規定辦理結算申報，但對依本
    法規定應申報課稅之所得額有漏報或短報情事者，處以所漏稅額兩倍以下之罰鍰
    。」為所得稅法第一百十條第一項所明定。另「納稅義務人利用他人名義分散所
    得之案件，其應補稅額之計算，依本部六十二年三月二十一日台財稅第三二一三
    一號函規定，係採實質課稅原則，應先扣除受利用分散人溢繳稅額後再行發單補
    徵。至有關漏稅額之計算，基於處理一致原則，亦應先行扣除受利用分散人溢繳
    之稅額後再據以裁處罰鍰。」亦經財政部九十年十二月二十四日台財稅字第○九
    ○○四五六六七五號函釋有案，上開函釋均與所得稅法規定並不相違，本件自得
    予以援用。
三、查被告因案查得原告家族有利用父子孫三代之親屬關係分散利息所得之情事，其
    中原告及其配偶王林月香利用家族子孫輩王朝曦、王佳惠、王朝生及王勝弘等人
    於亞太商業銀行豐原分行、安泰商業銀行豐原分行、豐原市信用合作社、台中商
    業銀行東豐原分行、萬泰商業銀行豐原分行、泛亞商業銀行豐原分行等多家金融
    機構之帳戶，以其所有資金辦理定期存款，於存款到期後，部分資金回存原告及
    其配偶，部分存款資金於到期後又轉存定期存款續存。案經被告機關原查取具上
    開金融機構有關原告、其配偶及家族父子孫三代多人之存款帳戶之資金流向等銀
    行憑證資料，將原告及其配偶以家族子孫輩等人名義辦理之定期存款，及到期後
    回存其本人名義之資金，以及於前此被告機關查獲原告及其配偶有將資金贈與他
    人之前，核認原告及其配偶有利用子孫輩分散利息所得之事實，遂將原告及其配
    偶以家族子孫輩王朝曦等數人之名義辦理之上開定期存款所屬之利息所得，分別
    為八十四年度原告分散利息所得五八、○五二元；原告本人及其配偶八十五年度
    分散利息所得二三八、八三五元及八一五、七七九元以及八十六年度分散利息所
    得四二五、四八○元及七六九、九七一元，重行改課原告及其配偶各年度之利息
    所得，併課原告各年度綜合所得稅。原告不服，復查主張其家族為父子孫輩，三
    代同堂，父輩王石練，母王林阿茹，子輩為王瑞源、甲○○、王瑞潭，子媳輩為
    王巫玉蘭、王林月香、王廖碧菊，而孫輩分別為王瑞源之子女王佳惠、王朝曦、
    王惠美，甲○○之子女王朝生、王勝弘、王惠樺，王瑞潭之女王莉菁、王莉雯等
    人，家族父、子、孫三代同堂，並未分產，而財產分別屬王石練夫妻、原告夫妻
    、甲○○夫妻，以及王瑞潭夫妻等八人所有，每人應有部分為八分之一。為管理
    方便，且能獲取較高之定存利息，乃以不特定之某子孫輩名義於某銀行辦理定存
    ，屆期定存解約後，回存原銀行，本金仍屬八人共有。而原告等八人把定存之利
    息贈與孫輩，孫輩業已依規定將利息所得申報所得稅，不宜再重複課徵原告等之
    利息所得云云。經被告機關復查決定以，查原告家族三代利用家族子孫輩親屬名
    義辦理定期存款，有多家金融機構之資金存出入憑證資料可稽，且原告復查時亦
    自承家族為獲取較高利息所得，遂以不特定之某子孫輩名義於某銀行辦理定期存
    款，故原告家族及其配偶等人藉用家族子孫輩名義存款之事實明確。又我國社會
    係採私有權制度，依一般經驗法則，兄弟妯娌間之財產仍分屬個人所有，係屬常
    態，原告空言訴稱全家族之財產八人共有，各有應有部分八分之一等情，並無相
    關證明文件可證，是其主張委無可採。是以，本件依被告機關原查查得之金融機
    構存取款明細資料憑證，原告之家族子孫輩王朝曦、王佳惠、王朝生及王勝弘等
    人之定期存款係由原告及其配偶將本金存入金融機構，而於到期後，除部分資金
    轉回原告及其配偶帳戶，而該部分轉回之資金確為渠等所有外，另部分資金於存
    款到期後，轉存贈與他人乙節，該贈與他人之資金，在贈與他人之前，仍應為渠
    等所有，故前述原告及配偶利用家族子孫輩帳戶辦理定期存款之本金孳生之利息
    應歸屬本金所有人，被告機關原查依查得資料認定前述之存款之實際利息所得人
    為原告及配偶，遂將系爭利息所得八十四年度原告分散利息所得五八、○五二元
    ；八十五年度原告及配偶分散利息所得二三八、八三五元及八一五、七七九元；
    八十六年度渠等二人分散利息所得四二五、四八○元及七六九、九七一元，改課
    原告及配偶之利息所得，併課原告八十四至八十六年度綜合所得稅，揆諸首揭規
    定，並無不合。至原告主張系爭利息係贈與家族子孫輩，不應重複課稅等語，查
    民法第四百零六條明文規定，贈與者，謂當事人約定，一方以自己之財產無償給
    與他方，他方允受之契約。故原告既已訴稱系爭利息係贈與家族子孫輩，顯已自
    承系爭利息所得原為其所有之財產，而其贈與利息所得予家族子孫輩為另一法律
    行為，與被告將系爭利息所得改課實際所得人，併課原告綜合所得稅，係屬二事
    ，且被告迄未就其所訴贈與利息所得予家族子孫輩之行為核課贈與稅，認原告之
    主張不可採，惟依首揭財政部函釋意旨，應先扣除受利用分散人溢繳稅額，復查
    結果，罰鍰部分八十四年度予以追減四、三○○元，八十五年度追減一一八、一
    ○○元及八十六年度追減一七一、一○○元，變更罰鍰為八十四年度七、四○○
    元，八十五年度九二、八○○元及八十六年度六七、九○○元外，並駁回原告其
    餘之復查申請。經查，原處分卷（第九○至二四四頁）附原告及其子孫等多人之
    存款帳戶之資金流向等銀行憑證資料核與附表(一)(二)所載相符，原告對該憑證之真
    正及上開附表所載之金額並不爭執，依首揭規定及函釋意旨，原處分及復查決定
    並無違誤。
四、原告雖起訴主張：其家族成員包括原告及其配偶、其父母及家族子孫輩等人皆同
    居一家，並未分產，財產為家族成員所共有，而家族之現金部分係由管帳之媳婦
    自行決定以家族中已成年成員之銀行帳戶辦理定期存款，並依銀行利息所得之扣
    繳憑單所載之所得人為對象，申報該所得人當年度之利息所得，既然原告係與其
    家族成員同財共居，其家族之定期存款利息並已申報存款名義人之利息所得，並
    據以繳納稅捐，則原告自無被告所稱分散利息所得之行為。且原告夫婦以王朝生
    等家族孫輩（即原告夫婦之子及侄子姪女）名義存款，又未約定使王朝生等人取
    得該定期存款之最終所有權，原告夫婦保管名義人印章，更有權隨時提領各該款
    項，則原告夫婦與王朝生等人間之法律關係屬民法或信託法之信託（嗣於訴訟中
    又改稱係屬法律未規定且屬無效之「消極信託」），且未有受益人之指定，依所
    得稅法第三條之四第三項規定，應以受託人為納稅義務人，即該利息所得自應由
    王朝生等人申報，而非由原告申報，原告自無分散所得之問題。又上開資金既然
    都是原告夫婦之銀行存款以家族孫輩成員之名義辦理定期存款，何以該定期存款
    未改以其他孫輩成員之名義續存定存即無分散所得而屬贈與；若有改以其他孫輩
    成員之名義續存定存即認原告有分散利息所得之行為？被告並未說明兩者在本質
    上有何差異，即恣意地認定後者之情形，原告夫婦有分散利息所得逃漏所得稅之
    行為而為本件補稅及罰鍰處分，此處分顯屬不合理之差別待遇，違反行政法上之
    平等原則。且原告未收受扣繳憑單，無從申報所得稅，被告竟對原告處以○．五
    倍罰鍰之處分，亦屬權力之濫用云云，然查：
  (一)本件原告於復查及訴願時均主張係贈與利息予王朝生等人，於提起行政訴訟時卻
    又改稱原告夫婦與王朝生等人間之法律關係為民法或信託法之信託，不僅前後主
    張不一，且依原告於起訟時之主張及復查時於復查申請書所載「：以孫輩之名義
    定存，其屆期之解約手續及字跡，均由王石練或子或媳親自辦理，非由孫輩辦理
    ，也均無孫輩之字跡，‧‧‧」（見原處分卷第二五三頁），然依原告所述王朝
    生等人對該等存款並無管理或處分之權，顯與信託法第一條「稱信託者，謂委託
    人將財產權移轉或為其他處分，使受託人依信託本旨，為受益人之利益或為特定
    之目的，管理或處分信託財產之關係。」之規定不符。另原告末又改口主張本件
    係屬消極信託，其此部分主張復屬前後矛盾已難憑採，且其主張因消極信託無效
    ，故本件分散利息所得為合法乙節，核與首揭所得稅法及實質課稅原則不符，自
    不足採。況原告起訴前既主張系爭利息係贈與家族孫輩成員，自足推論原告承認
    孳生利息之本金仍為其所有，益證其將資金存放子孫輩之銀行帳戶，係為分散利
    息所得逃漏綜合所得稅。按利息係法定孳息為使用本金之對價，本件利息所由生
    之本金原告既自承為原告夫婦所有，則利息所得自仍應歸原告夫婦所有。至原告
    夫婦有無將其利息之所得另行贈與其家族子孫，係屬為另一法律行為，非本件審
    理範圍，況原告夫婦亦未就此部分申報贈與稅。又本件有關補稅部分既經查得原
    告夫婦於八十四至八十六年度先後利用家族孫輩成員王朝生、王佳惠、王朝曦及
    王勝弘等人名義存款，分散利息所得分別為八十四年度五八、○五二元；八十五
    年度二三八、八三五元及八一五、七七九元，八十六年度四二五、四八○元及七
    六九、九七一元，乃據以合併核定其各年度綜合所得額，核定綜合所得總額分別
    為八十四年度為八、四二七、六三二元，八十五年度為八、五一五、七二七元，
    八十六年度為八、○四二、八八四元，應補稅額分別為八十四年度為二八七、六
    一六元，八十五年度為三七八、九○七元，八十六年度為四三六、九三八元已如
    前述，並有多家金融機構之資金出入憑證等資料可稽，原告違章事證明確，而依
    前揭財政部函釋意旨，為求應補稅額之計算與漏稅額之計算處理原則一致，漏稅
    額之計算應先扣除受利用分散人溢繳之稅額後再據以裁處罰鍰。被告乃重行核算
    各年度之漏稅額，並變更裁定罰鍰分別為八十四年度為一一、七○○元，八十五
    年度為二一○、九○○元，八十六年度為二三九、○○○元，經核並無違誤，原
    告仍執陳詞所為此部分之主張，並非可採。
  (二)至原告主張被告未說明認定贈與及分散利息所得之區別何在，恣意認定本件有分
    散利息所得情事，違反平等原則乙節。查原告及其配偶王林月香之贈與事件，業
    經本院另案判決（本院九十一年度訴字第五六三、五七一號）在案，關於贈與之
    認定該判決理由論述綦詳，原告如有不同意見，應於該案中主張，而非於本件中
    再事爭執，且該等判決業已撤銷部分贈與所屬年度補徵贈與稅及罰鍰之處分，有
    各該判決文附卷足參，而本件原告有分散利息所得之情事業如前述，不再贅述。
    另被告陳稱其查核時，以原告夫婦利用其家族孫輩名義存款至調查基準日（八十
    八年九月八日）止，尚未解約轉出，仍然續存未轉回者，始予課徵贈與稅，至調
    查基準日前定存已到期解約轉出者，則該段期間所孳生之利息歸課原告分散利息
    所得，該二稅之歸課認定並不相同，經核關於歸課原告夫婦分散利息所得之部分
    並無違誤。原告主張被告係恣意認定原告分散利息所得逃漏所得稅，而為補稅及
    罰鍰處分，顯屬權力之濫用及不合理之差別待遇，違反行政法上之平等原則云云
    ，均無足採。
  (三)另按凡有中華民國來源所得之個人，應就其中華民國來源之所得課徵綜合所得稅
    ，原告以其子孫輩名義存款之利息既屬原告之所得，而其短漏分散之所得，扣繳
    單位雖以各該受分散人填發扣免繳憑單，惟其填報之所得人非實際所得人，須經
    被告機關查獲後始轉正歸課，原告所漏報之所得為非屬已填報扣免繳憑單之所得
    ，被告機關按系爭年度之漏稅額處以○‧五倍之罰鍰，查與財政部發布之稅務違
    章案件裁罰金額或倍數參考表所載相符，並無不合之處，原告此部分主張亦非可
    取。
五、綜上所述，原處分（復查決定）就原告夫婦分散利息所得及漏報利息所得部分，
    予以補徵稅款並處以罰鍰，經核並無違誤，訴願決定予以維持，亦無不合，原告
    聲明求為撤銷，為無理由，應予駁回。本件事證已臻明確，兩造其餘之舉證及陳
    述，不影響於本判決之判斷，爰不一一論述。
據上論結，本件原告之訴為無理由，依行政訴訟法第一百九十五條第一項後段、第九
十八條第三項前段，判決如主文。
中    華    民    國    九十二      年      十        月        二      日
                 臺 中 高 等 行 政 法 院   第 三 庭
                                審 判 長 法  官  王  茂  修
                                         法  官  莊  金  昌
                                         法  官  許  金  釵
右正本證明與原本無異。
如不服本判決，應於判決送達後二十日內向本院提出上訴書狀，其未表明上訴理由者
，應於提起上訴後二十日內向本院提出上訴理由書（須依對造人數附具繕本）；如於
本判決宣示或公告後送達前提起上訴者，應於判決送達後二十日內補提上訴理由書（
須附繕本）。未表明上訴理由者，逕以裁定駁回。
提起上訴應預繳送達用雙掛號郵票三九○元（三十四元及五元郵票各十份)。
中    華    民    國    九十二      年      十        月        二      日
                                         法院書記官  蔡逸媚


司法院資訊處製作；財團法人民間司法改革基金會備份。
